【裁判字號】    99,重訴,130
【裁判日期】    991206
【裁判案由】    土地所有權移轉登記
【裁判全文】
臺灣士林地方法院民事判決             99年度重訴字第130號
原      告  吳義豊
訴訟代理人  李永裕律師
複  代理人  陳力揚律師
            江俊傑律師
            曾聖涵
被      告  劉春景
訴訟代理人  劉淑琴
上列當事人間土地所有權移轉登記事件，本院於中華民國99年11
月22日言詞辯論終結，判決如下：
    主  文
原告之訴駁回。
訴訟費用新臺幣壹拾萬零佰陸拾元由原告負擔。
    事  實  及  理  由
一、原告起訴主張：原告於民國76年間與訴外人蔡春惠、李永同
    （已歿）為合夥建廟而打算購地，乃委由李永同經中間人高
    竹頭之介紹，訪得坐落臺北縣汐止市○○○段之土地數筆，
    並以每甲新臺幣（下同）154萬元之價格，向地主陳隆發、
    陳欽鎮、陳欽焙等人購地五甲，計款需770 萬元，因訴外人
    蔡春惠、李永同無現金，遂由原告籌款700 萬元（尾款因買
    賣價金降低而未籌付），開立支票數紙充作各期價款，並由
    李永同出面與地主洽談簽約事宜，李永同乃以其子李榮峰（
    時名李明傳）及李明霖之名義，與地主簽立土地買賣契約，
    並於76年9 月22日及同年12月18日將上開土地移轉登記為渠
    父子三人所有，詎李永同趁受託簽訂合約之便，竟見財起意
    ，明知係為合夥購地，其尚未出資，即萌為自己及其子不法
    所有之意圖，其子李榮峰、李明霖亦基於幫助之犯意，除出
    名為登記名義人外，並於上開土地辦理過戶登記完成後，全
    盤否認有何合夥關係存在，稱該地係屬自購云云，拒不將所
    購土地依合夥關係移轉予合夥人共有，同時將土地及購地餘
    款侵占入己，本件合夥人之一蔡春惠於78年3 月2 日將合夥
    權利讓與原告，宣布退夥，原告為堅持當初發願建廟之初衷
    ，乃就上開情事，於81年間對李永同父子三人提起侵占自訴
    ，於87年間獲臺灣高等法院86年度上更(二)字第661 號刑事判
    決，判處李永同、李榮峰、李明霖因犯侵占及幫助侵占罪確
    定。遽渠父子三人仍強占土地不還，原告乃再於89年間提起
    民事訴訟請求返還不當得利，並至98年間，終獲臺灣高等法
    院95年度重上更(一)字第12號勝訴判決確定，判命李永同父子
    三人應將其名下所有之臺北縣汐止市○○○段之土地移轉登
    記予原告所有。原告歷此漫長訴訟過程，終獲勝訴判決，原
    以為當初購地建廟之理想已可實現，惟原告在調閱相關土地
    登記謄本後，赫然發現當年李永同等人所購土地中，其中竟
    有如附表所示之土地五筆，登記在李榮峰前妻劉淑琴之兄即
    被告劉春景名下。查如附表所示之土地於76年9 月29日經原
    地主陳隆發以買賣為原因登記於李明霖名下，惟李明霖於81
    年間遭原告提起刑事自訴後，深知其侵占犯行終究東窗事發
    ，為圖脫產，乃夥同被告以通謀虛偽買賣之方式，於85年9
    月30日將如附表所示之土地移轉過戶予被告，使系爭土地登
    記於看似無關之被告名下，以躲避原告之追及，被告與李榮
    峰兄弟共同以背於善良風俗之方法加損害於原告，自應負損
    害賠償責任。其中被告受有如附表所示土地之利益而無法律
    上之原因，並致原告受有損害，原告爰依不當得利之法律關
    係請求被告將如附表所示之土地移轉登記與原告等語。並聲
    明：被告應將附表所示之土地移轉登記予原告所有。
二、被告則以：如附表所示之土地，係臺灣士林地方法院84年度
    執字第5135號執行事件拍賣時，由被告之妹劉淑琴出資以李
    明霖名義行使共有人優先承買權後，再信託登記於被告名下
    ，乃正當取得，非如原告所述係以假債權不當取得云云資為
    抗辯，並聲明：原告之訴駁回。
三、本件經整理兩造之主張、陳述後，認兩造不爭執之事實如下
    ：
  (一)原告曾以其於76年間與訴外人蔡春惠、李永同（已歿）為合
    夥建廟而打算購地，委由李永同經中間人高竹頭之介紹，訪
    得坐落臺北縣汐止市○○○段之土地數筆，並以每甲154 萬
    元之價格，向地主陳隆發、陳欽鎮、陳欽焙等人購地五甲，
    計款需770 萬元，因訴外人蔡春惠、李永同無現金，遂由原
    告籌款700 萬元（尾款因買賣價金降低而未籌付），開立支
    票數紙充作各期價款，並由李永同出面與地主洽談簽約事宜
    ，李永同乃以其子李榮峰（時名李明傳）及李明霖之名義，
    與地主簽立土地買賣契約，並於76年9 月22日及同年12月18
    日將上開土地移轉登記為渠父子三人所有，詎李永同趁受託
    簽訂合約之便，竟見財起意，明知係為合夥購地，其尚未出
    資，即萌為自己及其子不法所有之意圖，其子李榮峰、李明
    霖亦基於幫助之犯意，除出名為登記名義人外，並於上開土
    地辦理過戶登記完成後，全盤否認有何合夥關係存在，稱該
    地係屬自購云云，拒不將所購土地依合夥關係移轉予合夥人
    共有，同時將土地及購地餘款侵占入己，本件合夥人之一蔡
    春惠於78年3 月2 日將合夥權利讓與原告，宣布退夥等情為
    由，於81年間對李永同父子三人提起侵占自訴，於87年間獲
    臺灣高等法院86年度上更(二)字第661 號刑事判決，判處李永
    同、李榮峰、李明霖因犯侵占及幫助侵占罪確定。原告並於
    89年間提起民事訴訟請求返還不當得利，至98年間，獲臺灣
    高等法院95年度重上更(一)字第12號勝訴判決確定，判命李永
    同父子三人應將其名下所有之臺北縣汐止市○○段之土地移
    轉登記予原告所有。
  (二)臺灣省合作金庫於84年間，以臺灣臺北地方法院83年度重訴
    字第242 號確定判決為執行名義，聲請就訴外人李明傳所有
    附表所示之土地為強制執行，經財團法人中華企業技術鑑定
    委員會以85年1 月8 日不動產鑑定報告表示附表所示之土地
    價值為946 萬700 元，嗣如附表所示土地之最低底價經核定
    為1,133 萬元，訴外人黃竹發於85年4 月18日以1,138 萬元
    拍定，嗣經共有人李明霖於85年5 月10日聲明優先承買。
  (三)如附表所示之土地於85年9 月30日以買賣為原因登記於被告
    名下。
  (四)前開事實，業經原告提出臺灣高等法院86年度上更(二)字第66
    1 號刑事判決、95年度重上更(一)字第12號民事判決暨確定證
    明書、如附表所示土地之登記謄本、異動索引為證（本院卷
    第15-70 頁），且經本院調閱本院84年度執字第5135號執行
    事件卷宗核閱無訛，堪信為真實。
四、得心證之理由：原告主張被告與訴外人李明霖基於通謀虛偽
    意思表示，將附表所示之土地於85年9 月30日移轉登記於被
    告名下之事實，為被告所否認，而以前開情詞置辯，是本件
    兩造之爭點，即在於：被告與訴外人李明霖是否通謀虛偽移
    轉如附表所示之土地所有權？茲論述如下：
  (一)按民法第87條第1項所謂通謀虛偽意思表示，乃指表意人與
    相對人互相故意為非真意之表示而言，故相對人不僅須知表
    意人非真意，並須就表意人非真意之表示相與為非真意之合
    意，始為相當，若僅一方無欲為其意思表示所拘束之意，而
    表示與真意不符之意思者，尚不能指為通謀而為虛偽意思表
    示，在贈與或買賣契約，亦不能僅因契約當事人間有特殊親
    誼關係或價金之交付不實，即謂該贈與或買賣係通謀虛偽成
    立。經查：
  1.臺灣省合作金庫於84年間，以臺灣臺北地方法院83年度重訴
    字第242號確定判決為執行名義，聲請就訴外人李明傳所有
    附表所示之土地為強制執行，經訴外人黃竹發於85年4月18
    日以1,138萬元拍定，嗣經共有人李明霖於85年5 月10日聲
    明優先承買，於85年6月17日繳納保證金227萬元，執行法院
    於85年7月9日製作分配表，記載「本件優先承買人係以1,13
    8萬元承買，惟承受因第一順位保留之債務800萬元，原只需
    繳納338萬元案款，但本件優先債權部分之金額為5,974,754
    元，若承買人不願負擔超過部分2,594,754元，則本件不動
    產即不予拍定，經承買人具狀表明願負擔該超額部分，是准
    其優先承買，其實際承買本件不動產之金額應為13,974,754
    元。」，李明霖於95年9 月3 日繳納3,704,754 元，執行法
    院則於85年9 月4 日發給權利移轉證書等情，業經本院依職
    權調閱本院84年度執字第5135號執行卷宗核閱無訛。
  2.而由被告所提出訴外人劉淑琴第九信用合作社存款帳戶明細
    觀之，於85年6 月14日轉帳227 萬元入被告劉春景之帳戶，
    當日即由臺北市信用合作社開立以李明霖為受款人之支票，
    85年9 月2 日轉帳3,704,754 元入被告劉春景之帳戶，當日
    並由臺北市第九信用合作社開立以李明霖為受款人之支票（
    本院卷第93頁、101-106 頁），顯見李明霖用以繳納系爭執
    行事件案款之資金均係由被告之妹劉淑琴所支出，而李明霖
    亦曾出具同意書，表明其於本院84年度執字第5135號所標得
    如附表所示土地資金係由劉春景提供，願於取得該土地產權
    登記完畢後，立即將該產權移轉與劉春景或其指定之第三人
    ，並為保障被告之債權，李明霖曾於85年8 月13日以其名下
    同地段地號之土地應有部分設定抵押權與被告，待被告取得
    如附表所示土地所有權後予以塗銷，此有承辦代書林皓文85
    年9 月13日出具之收據、李明霖於85年6 月14日出具之同意
    書各1 件在卷可稽（本院卷第124 至125 頁）及由系爭土地
    異動索引觀之甚明（本院卷第60-70 頁）。嗣李明霖與被告
    即以85年9 月13日價金1,138 萬元之買賣契約關係為原因，
    將如附表所示土地所有權移轉登記予被告，並載明被告承受
    81年汐地字第22236 號抵押權（抵押權人吳世春）之設定，
    於85年9 月30日辦理移轉登記完畢，此有臺北縣地政事務所
    99年11月3 日北縣汐地登字第0990 016610 號函附之移轉登
    記資料在卷可稽（本院卷第195-214 頁），足認被告所以取
    得如附表所示土地之所有權，係因李明霖行使優先承買權後
    繳付予執行法院之案款，均係由被告之妹劉淑琴轉帳入被告
    帳戶，再由被告帳戶開立銀行支票繳付。
  3.至被告之妹劉淑琴於承買當時雖為李明傳之妻，然劉淑琴與
    李明傳係84年5 月2 日結婚，有李明傳戶籍謄本可稽，劉淑
    琴與李明傳結婚之前，名下即有坐落臺北市○○段○○段86
    8 號建物及臺北市○○區○○段二小段1960建號即門牌臺北
    市○○路251 號4 樓建物，前開1960建號建物於77年8 月4
    日設定權利人有限責任臺北市第九信用合作社、最高限額78
    0 萬元之抵押權，此有被告提出之異動索引及建物登記謄本
    可稽（本院卷第189-190 頁），再由劉淑琴之帳戶資料觀之
    ，其85年9 月2 日先放款轉入360 萬元，再匯款3,704,754
    元至被告之帳戶，用以開立以李明霖為受款人之銀行支票，
    作為支付系爭執行事件案款之用，是被告辯稱係劉淑琴以其
    婚前所有之房屋貸款所得用以支付系爭執行事件案款等語，
    尚屬非虛。又另筆227 萬元部分，由劉淑琴之帳戶資料觀之
    ，85年6 月13日有電匯款80萬元，6 月14日又有定存解約轉
    存150 萬元，劉淑琴再於85年6 月14日匯款227 萬元至被告
    之帳戶，用以開立以李明霖為受款人之銀行支票，作為支付
    系爭執行事件案款之用，尚無從認定該筆227 萬元案款之資
    金係出自李永同或李明傳。
  4.另承受之第一順位抵押權800 萬元部分，被告則辯稱其妹劉
    淑琴以其所簽發、第九信用合作社松山分社為付款人、票號
    DE0000000 、面額50萬元、票號DE0000000 、面額50萬元，
    到期日均為85年4 月27日，票號DE189457、面額106 萬元，
    到期日85年5 月8 日之支票3 紙，交由李永同、李明傳負責
    塗銷吳世春第一順位抵押權等情，亦經被告提出支票影本3
    紙為證（本院卷第176-178 頁），堪認被告前開所辯非虛。
    是被告取得如附表所示土地之所有權，其妹劉淑琴先後出資
    已達803 萬4,754 元（計算式如下：2,270,000+3,704,754+
    2,06 0,000＝8,034,754 ），並無未交付價金之情事。
  5.至原告雖稱系爭執行事件，先後有數人聲明參與分配，其中
    訴外人吳世春及訴外人陳須子皆曾與李明傳有二親等姻親關
    係，其二人證明渠等與李明傳間有債務關係之依據均僅為李
    明傳簽發之本票，吳世春由李明傳之前妻古雪玉代理設定抵
    押權並代理聲明參與分配，其依據為其對於李明傳所有如附
    表所示土地有第一順位抵押權800 萬元，並請求保留其第一
    順位抵押權，實與常理有違，而陳須子則稱李明傳對其負有
    650 萬元之債務，而請求參與分配，然陳須子之送達證書係
    由被告代為收受，註明係先生之大哥，顯然被告與陳須子為
    姻親關係，被告顯然知道李明傳已經準備脫產，又訴外人陳
    秀媚亦於系爭執行事件之執行名義確定後，於李明傳開立之
    支票連續三次跳票、總額達170 萬元後，仍接受李明傳所開
    立之5,000 萬元支票，悖於交易常情，並執此債權聲明參與
    分配，顯見李氏父子於81年起即積極與親友為通謀虛偽之借
    貸或買賣以躲避債權人之追索，被告既為李氏父子三人之近
    親，對渠等涉犯侵占犯行並有罪確定乙事自知之甚詳，劉淑
    琴係李明傳之前配偶，更應瞭如指掌，且劉淑琴一向投資房
    地產買賣工作，系爭土地地處偏遠且發展潛力差，其自無可
    能主動投資，是被告明知李明霖對如附表所示土地並無合法
    使用權源，仍執意受讓，係為協助李明霖脫產，虛偽移轉如
    附表所示土地所有權云云。惟李明霖以共有人身分優先承買
    如附表所示土地，其價金確係由被告之妹劉淑琴所支出，業
    如前述，自不能僅因被告與李明霖間有特殊親誼關係，即謂
    該買賣關係通謀虛偽成立。是原告主張被告與李明霖間之買
    賣係屬通謀虛偽一事，仍未舉證證明之。
  6.再劉淑琴與李明傳於87年10月6 日離婚，依其離婚協議書之
    記載，劉淑琴尚須給付李明傳50萬元，並移轉坐落嘉義縣及
    台中市二筆房地予李明傳，若如附表所示土地確係為協助李
    明傳、李明霖脫產而虛偽登記於被告名下，何以劉淑琴與李
    明傳離婚之際，未就如附表所示土地予以清理？綜上，尚難
    認原告主張被告與李明霖通謀虛偽買賣，共同侵害原告所有
    如附表所示土地所有權之主張為真實。
  (二)從而，原告既無法證明被告係通謀虛偽買賣，共同侵害原告
    如附表所示土地之所有權，則其依據不當得利之法律關係請
    求被告移轉如附表所示土地之所有權予原告，為無理由，應
    予駁回。
五、兩造其餘攻擊防禦方法及未經援用之證據，經本院審酌後，
    認與本判決之論斷不生影響，爰不一一論駁。
六、本院依職權定本件訴訟費用額為130,360 元（第一審裁判費
    130,360元 ），應由原告負擔。
七、訴訟費用負擔之依據：民事訴訟法第78條、第87條第1項。
中    華    民    國    99    年    12    月    6     日
                  民事第二庭  法  官  藍雅清
以上正本證明與原本無異。
如對本判決上訴，應於判決送達後20日內向本院提出上訴狀，若
委任律師提起上訴者，應一併繳納上訴審裁判費，否則本院得不
命補正逕行駁回上訴。
中    華    民    國    99    年    12    月    14    日
                              書記官  蘇意絜
附表：
┌───┬─────────────────┬─────┐
│ 編號 │  地號（臺北縣）                  │ 權利範圍 │
├───┼─────────────────┼─────┤
│ 一   │ 汐止市○○○段六五六之五地號     │ 四分之一 │
├───┼─────────────────┼─────┤
│ 二   │ 汐止市○○○段六五六之十五地號   │ 四分之一 │
├───┼─────────────────┼─────┤
│ 三   │ 汐止市○○○段七八五地號         │ 二分之一 │
├───┼─────────────────┼─────┤
│ 四   │ 汐止市○○○段八００地號         │ 二分之一 │
├───┼─────────────────┼─────┤
│ 五   │ 汐止市○○○段九０四地號         │ 二分之一 │
└───┴─────────────────┴─────┘

司法院資訊處製作；財團法人民間司法改革基金會備份。
